臺灣臺中地方法院民事判決　九十一年度國字第五號
　　原　　　告　庚○○
　　　　　　　　甲○○
　　共　　　同
　　訴訟代理人　施志明　律師
　　複　代理人　林雅儒　律師
　　被　　　告　臺中縣豐原市公所
　　法定代理人　丁○○
　　訴訟代理人　許博堯　律師
　　複　代理人　陳宏盈　律師
　　被　　　告　台中縣政府
　　法定代理人　己○○
　　訴訟代理人　辛○○
　　　　　　　　乙○○
　　　　　　　　戊○○
右當事人間請求國家賠償事件，本院於中華民國九十三年十月二十二日言詞辯論終結
，判決如左：
    主      文
被告臺中縣豐原市公所應給付原告新台幣壹佰玖拾萬捌仟柒佰捌拾柒元，及自民國九
十一年五月九日起至清償日止，按週年利率百分之五計算之利息。
原告其餘之訴駁回。
訴訟費用由被告臺中縣豐原市公所負擔。
本判決於原告以新台幣陸拾參萬元為被告臺中縣豐原市公所供擔保後，得假執行；但
被告臺中縣豐原市公所如以新台幣壹佰玖拾萬零捌仟柒佰捌拾柒元為原告預供擔保，
得免為假執行。
原告其餘假執行之聲請駁回。
    事實及理由
甲、程序部分：
  一、按依國家賠償法請求損害賠償時，應先以書面向賠償義務機關請求。賠償義務
      機關對於前項請求，應即與請求權人協議。賠償義務機關拒絕賠償，或自提出
      請求之日起逾三十日不開始協議，或自開始協議之日起逾六十日協議不成立時
      ，請求權人得提起損害賠償之訴，國家賠償法第十條第一項、第十一條前段分
      別定有明文。本件原告已於民國（下同）九十年十二月二十七日具狀向被告臺
      中縣政府、被告臺中縣豐原市公所（下稱豐原市公所）申請國家賠償，被告臺
      中縣政府並於九十年十二月十八日以九十年法賠字第○一七號拒絕賠償理由書
      、被告豐原市公所於九十一年一月三十日以（九○）豐市秘字第三七四七三號
      函覆拒絕賠償，此有臺中縣政府九十年十二月十八日九十年法賠字第○一七號
      拒絕賠償理由書、豐原市公所九十一年一月三十日（九○）豐市秘字第三七四
      七三號函文各一件附卷可稽。
  二、原告起訴請求被告等應連帶給付原告支出建築師設計費一十萬零九千二百三十
      元、室內設計費四十七萬元、衛浴設備材料費二十四萬三千六百元、自來水裝
      設費一萬一千三百五十七元、燈飾費用五萬五千五百八十八元、電力裝設費一
      千零五十元、地政丈量費二萬三千四百一十四元、建築線測量費八千元、營造
      費一百零六萬三千元等計一百九十八萬五千二百三十九元之財產上損害，及自
      起訴狀送達翌日起至清償日止，按年息百分之五計算之利息，嗣因撤回請求電
      力裝設費一千零五十元及地政測量費二萬三千四百一十四元，並減縮燈飾費用
      為三萬六千元，故減縮聲明為一百九十四萬一千一百八十七元。後經台灣省建
      築師公會鑑定結果營造費用為一百零六萬三千七百一十元、拆除及運棄費為一
      十三萬四千九百一十元，並更正請求室內設計費為四十七萬二千五百元，衛浴
      設備材料費因退貨而僅受損七萬三千零八十元，是減縮聲明請求一百九十萬八
      千七百八十七元。
  三、原告前於九十年十月十六日撤回原告甲○○之訴，惟經查證結果，本件建築執
      照申請時起造人雖僅原告庚○○一人，其後則變更起造人為原告庚○○及甲○○等二人，爰再為追加甲○○為共同原告。
乙、實體部分：
  壹、聲明：
  一、原告方面：
    (一)被告應連帶給付原告一百九十萬八千七百八十七元，及自起訴狀繕本送達翌日
      起至清償日止，按週年利率百分之五計算之利息。
    (二)訴訟費用由被告連帶負擔。
    (三)願供擔保，請准宣告假執行。
  二、被告方面：均聲明
    (一)原告之訴及假執行聲請駁回。
    (二)如受不利判決，願供擔保請准免為假執行之宣告。
  貳、陳述：
  一、原告方面：
    (一)原告庚○○所有坐落於臺中縣豐原市○路○○段一之三二五、一之五六四、一
      之五六五、一之五七五、一之五七六等地號之五筆土地，於八十九年間與原告
      甲○○共同向被告臺中縣政府申請建築執照，經被告臺中縣政府於八十九年六
      月二十六日核發建築執照（執照號碼八九工建建字第二一九六號）後鳩工興建
      。詎於發包施工後，被告豐原市公所以九十年五月二十四日九○豐市工字第一
      四八一五號函公告撤銷ＩＰ一三九、二二七三、二二六三樁號座標成果，嗣被
      告臺中縣政府以九十年六月二十二日九十府建城字第一四六四七九號函撤銷建
      築線指定成果圖，建築線既經撤銷，建築執照因而失效，故被告臺中縣政府再
      以九十年十月二十五日九十府工建字第三○三○三四號函註銷本件建築執照。
    (二)查被告臺中縣政府為便利被告豐原市公所徵收工程受益費，違反都市計畫樁測
      定及管理辦法第五條規定，對於都市計畫樁位原不得標示「暫不訂樁區」，竟
      違法標示「暫不訂樁區」，又被告豐原市公所未依公告修正樁位成果圖作為執
      行依據，且於點交樁位予豐原地政事務所時，未告知該區樁位暫不訂樁，其結
      果，暫不訂樁之樁位竟予訂樁，被告臺中縣政府又依其所訂樁位指示建築線，
      並據以核發建築執照，其等於執行職務行使公權力之際，不法侵害原告之權益
      ，致原告受有支出營造費用一百零六萬三千七百一十元、拆除及運棄費十三萬
      四千九百一十元、建築師設計費一十萬零九千二百三十元、室內設計費四十七
      萬二千五百元、衛浴設備材料費七萬三千零八十元（總價二十四萬三千六百元
      ，退貨以七折計算，受損害七萬三千零八元）、自來水裝設費一萬一千三百五
      十七元、燈飾費用三萬六千元、建築線測量費八千元等，總計一百九十萬八千
      七百八十七元之財產上損害，依國家賠償法第二條第二項前段、民法第一百八
      十五條規定應負連帶損害賠償責任等語。
  二、被告方面：
    (一)被告豐原市公所部分：
      1.本件被告豐原市公所設樁、撤樁及公告撤樁成果圖均依法行政，有關之中心
        樁係臺中縣政府所移交，被告豐原市公所已請專業測量單位在公告之前測量
        ，應已經過通盤檢討。況有關建造執照的核發及撤銷，並不是被告豐原市公
        所的職權。
      2.關於原告主張之損害賠償項目：(1)建築師設計費：依原告所提之收據日期為
        九十年六月二十八日，在八十九年六月二十六日核發建築執照之後，顯與本
        件工程無關；(2)室內設計費：依原告所提有關室內設計費用統一發票乙紙，
        其上記載日期在原告向被告豐原市公所申請國家賠償之後，顯與本件工程無
        關，此外，證人壬○○既提供原告該統一發票，其證言即有偏頗之虞，而不
        足採信；(3)衛浴設備材料費：依原告所提統一發票日期九十年九月六日，其
        上記載日期在原告向被告豐原市公所申請國家賠償之後，顯與本件工程無關
        ，且本件工程於九十年二月五日即暫停施工，其工程不能完成，衛浴設備無
        法裝設顯可預見，是原告實無再於同年九月簽收上開衛浴設備之理；(4)對自
        來水裝設費不爭執；(5)燈飾費用：依原告所提之統一發票，其上記載買受人
        為王仙國，並非原告，且查本件工程於九十年二月五日即暫停施工，當時僅
        基礎樓層合法完工，足見原告買受之燈飾，顯然非用於本件工程甚明；(6)建
        築線測量費：應已包括在建築師設計費用之內；(7)營造費：原告與晉易營造
        有限公司間成立之調解，因被告豐原市公所未參與，故不受拘束，且查本件
        工程現場雖二樓樓板已灌漿完成，惟被告臺中縣政府僅核准申報基礎板，故
        本件工程僅得視為基礎完成部分為合法。依據台灣省建築物造價標準概估建
        造成本，本件工程依建照執照所載面積第一層為七二．九五平方公尺，構造
        種類為ＲＣ造（即為鋼筋混凝土造），依台灣省建築物工程造價標準表每平
        方公尺為五千元，合計建造成本僅三十六萬四千七百五十元。
    (二)被告臺中縣政府部分：
      1.被告豐原市公所為開闢「豐原市計畫」案內第二十五號計畫道路，函請被告
        臺中縣政府儘速分割合作新村細部計畫區地籍圖，俾便徵收工程受益費。被
        告臺中縣政府遂以七十五年六月十三日七五府建都字第一○一○二九號函公
        告豐原都市計畫（合作新社附近）細部計畫已確定樁位部分先行公告，無法
        確定部分中心樁ＩＰ二一○－三、二一○－二、二一○－一間保留暫不訂樁
        ，另函請被告豐原市公所辦理本細部計畫通盤檢討時，重新檢討修正計畫圖
        後，再訂樁公告。
      2.被告豐原市公所遂於八十一年間委託中興測量公司以國際座標二度分帶系統
        重新檢測，於八十一年七月三十一日以八十一豐市工字第二二九一○號公告
        修正豐原都市計畫樁位（含細部計畫）成果圖表，當時中興測量有限公司測
        定之樁位成果膠片原圖未加框繪，惟於公告之樁位成果圖（藍晒圖）上，仍
        暫不訂樁路段，即先編ＩＰ一三九及二二七三號樁（原ＩＰ二一○－三、Ｉ
        Ｐ二一○－二號樁）範圍加框並註明「暫予保留」。惟被告豐原市公所嗣後
        未依公告之修正樁位成果圖（藍晒圖）作為執行依據，而係採用樁位成果膠
        片原圖，以致其於八十五年七月二十四日及同年九月九日點交樁位予豐原地
        政事務所時，未告知該區樁位暫不訂樁，致使該事務所以點交之樁位資料於
        八十六年三月二十八日完成逕為分割測量，造成逕為分割成果與都市計畫圖
        不符情事。準此，本件被告臺中縣政府奉核定後即保留三點為暫不訂樁區，
        已善盡告知之責任，並無故意或過失，自不負共同侵權行為。
      3.關於原告主張之損害賠償項目：(1)建築師設計費：本件工程擬概估工程造價
        乘百分之六．五為建築師酬金，即一百四十四萬三千元乘百分之六．五等於
        九萬元；(2)室內設計費：其費用高達四十七萬元，顯有灌水之嫌，且無實際
        設計圖說佐證，不可採信，應不予列入，且針對室內設計費用，應包括設計
        及施作費用，而就設計費用而言，依行情應只有四萬元，本件只有設計並未
        施作，所以應扣除施作費用，而以四萬元計算，縱使原告已付費，惟就未施
        作部分，應可取回；(3)衛浴設備材料費與燈飾費用：原告僅提購料發票，惟
        是否已交貨完成不無疑義，且如有交貨亦尚未裝設使用（原告擅自建造至二
        樓板，整體尚未完工），並未造成損害；(4)自來水裝設費、電力裝設費與建
        築線測量費：被告臺中縣政府對此無意見，且如有支出不爭執；(5)營造費：
        本件工程於八十九年十二月十一日開工，九十年一月八日申請勘驗「基礎工
        程」，被告臺中縣政府以九十年一月十五日九十府工建字第四四○三六號函
        請停工，該函為行政處分，並非行政指導，故原告僅一樓「基礎工程」為合
        法建築範圍，本件工程之二樓樓板於九十年六月八日在現況鋼筋綁紮完工後
        始申請勘驗，而二樓樓板鋼筋施工應可於一星期內完成，可推定一樓牆筋、
        二樓牆筋及一至二樓樓梯於九十年二月十五日函請停工前並未施作，為原告
        擅自施工，屬違建範圍，應不得列為損害賠償標的之範圍。
      4.被告臺中縣政府認為應以原告所實際施作之現況為賠償範圍，因本件原告所
        取得核准施作範圍僅到基礎板，就二樓之施工，原告擅自施作，也有過失，
        主張過失相抵等語資為抗辯。
  參、兩造不爭執之事實：
    一、被告豐原市公所就設樁之流程，如同監察院之調查意見所述，對此不爭執。
    二、被告臺中縣政府就核發建照及撤銷建照之流程係依監察院之調查意見不爭執
        。
    三、原告對於本件工程實際上施工僅核准到基礎板之事實不爭執，
    四、被告豐原市公所對自來水裝設費不爭執。
    五、被告臺中縣政府對請求建築線測量費如有支出不爭執。
    六、如應扣除二樓造價，兩造對於臺灣省建築師公會九十三年六月九日九十三台
        建師鑑（九二○五八）字第一二四七號函文所示有關標的二樓結構之鋼筋、
        混凝土、模板之數量及總價沒有意見。
  肆、兩造爭執之事項：
    一、被告二人是否均應負國家賠償法第二條第二項前段之損害賠償責任？並依民
        法第一百八十五條規定負連帶責任？
    二、如被告應負損害賠償責任，有關損害項目及金額為何？
  伍、本院判判斷：
    一、被告二人是否係共同不法行為人？
      (一)按國家賠償法第二條第二項前段規定：「公務員於執行職務行使公權力時，
        因故意或過失不法侵害人民自由或權利者，國家應負損害賠償責任。」是為
        公務員之違法有責行為所生之國家賠償責任，依該規定可知被害人所受損害
        須與公務員之加害行為有相當因果關係，所謂相當因果關係，係指有此行為
        ，依客觀觀察，通常即會發生此損害者，即為有因果關係，如無此行為，必
        不生此損害，或雖有此行為，通常亦不會生此損害者，即為無因果關係。
      (二)本件兩造對於引發系爭糾紛之樁位設置問題，對於監察院之調查意見所指摘
        之內容，均不爭執，故該調查意見所載之內容，自得執為判斷被告二人所為
        是否該當上開國家賠償責任之規定。經查，依監察院調查意見所示，可知：
        1.被告台中縣政府於七十五年六月十三日公告豐原都市計劃細部計畫樁位圖
          、座標表、將案內ＩＰ２１０─３、ＩＰ２１０─２、ＩＰ２１０─１等
          三點框繪標示暫不釘樁區，核與當時都市計劃樁測定及管理辦法規定不符
          ，該依當時（六十八年五月四日修正發布）都市計劃樁測定及管理辦法第
          五條規定：「直轄市、縣市政府、鄉、鎮、縣轄市公所，應於都市計劃樁
          測釘並經檢查校正完竣後三十日內，將樁位標明於都市計劃圖上，連同樁
          位成果圖表，公告三十天並將公告地點及日期登報周知。」第十八條第一
          項規定：「都市計畫樁位均須測定其座標，並得視實際情形，採用左列法
          法之一辦理之‧‧‧」。故被告台中縣政府於七十五年六月十三日以七五
          府建都自第一０一０二九號函公告豐原都市計畫細部計畫樁位圖、座標表
          ，並於公告之樁位成果圖上將案ＩＰ２１０─３、ＩＰ２１０─２、ＩＰ
          ２１０─１等三點框繪標示暫不釘樁區（以須線框繪）。其雖係就已確定
          樁位部分先行公告，無法確定部分中心保留暫不釘樁，並請豐原市公所辦
          理該細部計畫通盤檢討時，重新檢討修正計畫圖後，再釘樁公告乙節，核
          與上開規定不符。
        2.被告豐原市公所未依公告之修正樁位成果圖作為執行依據，且於點交樁位
        　於臺中縣豐原地政事務所時，未告知該區樁位暫不釘樁，洵有疏失，且與
        　當時都市計劃樁測定及管理辦法之規定亦有未合。蓋依當時（七十八年四
        　月十七日修正發布）之都市計劃樁測定及管理辦法第二條第一項第一款規
          定：鄉、鎮、縣轄市計畫除由鄉、鎮、縣轄市公所擬定者，由鄉、鎮、縣
          轄市公所測定外，由縣政府測定之。同辦法第七條第一項規定：「直轄市
          、縣（市）（局）政府、鄉、鎮、縣轄市公所，應於都市計劃樁測釘並經
          檢查校正完竣後三十日內，將都市計畫樁位公告圖、樁位圖、及樁位座標
          表公告三十天並將公告地點及日期登報周知，公告期滿確定後‧‧‧」第
          三十八條規定：「都市計畫樁豎立完竣，並經依照第七條規定公告確定後
          ，工務（建設）機關除應將樁位座標表、樁位圖、樁位指示圖及有關資料
          送地政機關外，並應實地完成樁位點交作業，據以辦理地籍逕為分割測量
          。」本件被告豐原市公所於八十一年間委託中興測量有限公司以國際座標
          二度分帶系統重新檢測，於八十一年七月三十一日以八十一豐市工字第二
          二九０一號公告修正計畫樁位（含細部計畫）成果圖表，而依監察院之調
          查發現當時中興測量有限公司測定之樁位成果膠片原圖未加繪框，於公告
          之修正樁位成果圖（藍晒圖）上，仍將原暫不釘樁路段，即新編ＩＰ１３
          ９及２２７３號樁（即原ＩＰ２１０─３、ＩＰ２１０─２號樁）範圍加
          框並註明「暫予保留」。然依被告豐原市公所九十年十月十一日豐市工字
          第二九０五六號函則稱：「該市都市計畫樁位於八十一年間重新整理後，
          並重新辦理公告確定，惟重新公告之樁位圖上，有關ＩＰ１３９、２２７
          ３、２２６３三點樁號並未被框繪標示暫不釘樁區，因此辦理樁位測釘時
          ，無從發現。」等語，顯見被告豐原市公所嗣後未依八十一年七月三十一
          日公告之修正樁位成果圖（藍晒圖）作為執行依據，而係採用上開中興測
          量有限公司之樁位成果膠片原圖，致生上開錯誤，其未採用依法公告修正
          之樁位成果圖（該圖始具有法定效力），而採用膠片原圖，洵有疏失。又
          由於其不知該路段有「框繪標示暫不釘樁區」情事，致其於八十五年七月
          二十四日及九月九日點交樁位予台中縣豐原地政事務所時，未告知該區樁
          位暫不釘樁，致豐原地政事務所以點交之樁位資料於八十六年三月二十八
          日完成逕為分割測量，造成逕為分割成果與都市計畫圖不符情事，與上開
          規定，亦有違背。
        3.本件被告豐原市公所於點交樁位時，未將該區樁位暫不釘樁情事告知豐原
          地政事務所，致豐原地政事務所隨後逕為分割成果與都市計畫不符，被告
          豐原市公所亦未查覺此情，據以核發原告所有系爭土地之都市計畫土地使
          用分區證明書，記載系爭土地屬都市計畫住宅區，原告乃得於八十八年七
          月三日持向被告台中縣政府申請指定建築線，於發現其基地西北側六米計
          畫道路未釘樁位，被告台中縣政府函請被告豐原市公所處理，被告豐原市
          公所乃委託測量公司辦理檢測，於八十八年八月三十日以豐市工字第二四
          五二三號公告修正豐原都市○○○路○段六米道路２２６３、２２７２、
          ２２７３、ＩＰ１３９號樁位成果圖表。公告期滿，被告豐原市公所復於
          八十八年十月八日以豐市工字第二八０四八號函被告台中縣政府稱：上開
          樁位成果案，於公告期間無人提出異議。原告乃於八十九年六月二十日向
          被告台中縣政府提出建築線申請時，被告台中縣政府所屬建設局乃依豐原
          地政事務所之逕為分割成果及被告豐原市公所依法定程序完成之釘樁，依
          規定於八十九年六月二十一日以建城字第一六五三五三號核發原告系爭土
          地建築線指定成果圖，被告台中縣政府工務局並依原告之申請，於八十九
          年六月二十六日以（八九）工建字第一六三０七八號函同意發給原告八九
          工建字第二一九六號建造執照。原告於八十九年十二月十一日向被告台中
          縣政府所屬工務局申報開工，經該工務局以八十九年十二月十五日工建字
          第三四四九九二號函准予備查。原告依法開工建築後，其後因有相關基地
          之土地及建物所有權人陳情，經被告二人重新確認處理後，被告豐原市公
          所於九十年五月二十四日以豐市工字第一二四四九號函覆台中縣政府略謂
          「‧‧‧本所原於八十八年八月三十日八八豐市工字第二四五二三號函公
          告之樁位，非經都市計畫通盤檢討之路線，與附帶決議不符，應予辦理撤
          銷公告‧‧‧」，而因被告豐原市公所撤銷上開公告之樁位，致使被告台
          中縣政府建設局及工務局原核發之建築線指定成果圖及建造執照，失所附
          麗。被告台中縣政府相繼以九十年六月二十八日府建城字第一五０七０九
          號函撤銷建築線指定成果圖，及以九十年年十月二十五日府工建字第三０
          三０三四號函註銷原告所領建造執照。
        4.查本件原告係因信賴被告豐原市公所所核發之都市計畫土地使用分區證明
      　　書及公告之樁位，據以申請被告台中縣政府核發建築線指定成果圖及建造
　　　　　執照。則本件被告台中縣政府於七十五年六月十三日公告就上開ＩＰ２１
　　　　　０─３、ＩＰ２１０─２、ＩＰ２１０─１等三點框繪標示暫不釘樁區之
　　　　　行為，固有與當時都市計劃樁測定及管理辦法（六十八年五月四日修正發
　　　　　布）規定不符之問題，然本件真正成為問題者，係被告豐原市公所於八十
　　　　　一年以後未依具法律效果之公告修正樁位成果圖（藍晒圖，該圖已將原暫
　　　　　不釘樁路段，即新編ＩＰ１３９及２２７３號樁〈即原ＩＰ２１０─３、
　　　　　ＩＰ２１０─２號樁〉範圍加框並註明「暫予保留」）作為執行依據，而
　　　　　係採用無法定效果且未加繪框註記保留之樁位成果膠片原圖作為執行依據
　　　　　，以致其於八十五年七月二十四日及同年九月九日點交樁位予豐原地政事
　　　　　務所時，未告知該區樁位暫不訂樁，致使該事務所以點交之樁位資料於八
　　　　　十六年三月二十八日完成逕為分割測量，造成逕為分割成果與都市計畫圖
　　　　　不符情事，並因此造成後續一連串之錯誤，最後導致原告原合法取得之建
　　　　　造執照遭撤銷，故被告台中縣政府於七十五年間之疏失，顯與本件原告於
          八十九年六月間所取得之建造執照遭撤銷之結果無涉，故本件原告所受損
          害，與被告台中縣政府於七十五年間所為之行為，並無相當因果關係。
      (三)綜上所述，本件對於原告所受之損害，依法應負國家賠償責任之人應僅限於
        被告豐原市公所。至於被告台中縣政府，因其所為與原告之損害並無相當因
        果關係存在，依法自不用負損害賠償責任。
    二、本件被告豐原市公所對原告所受之損害，應負損害賠償責任乙節，業如前述
        ，則就有關損害項目及金額為何？爰就原告之請求分別說明如下：
      1.營造費用一百零六萬三千七百一十元部分：
        (1)本件原告於依法取得系爭建造執照後，經實際發包施工後，其已於系爭土
          地上施工至一樓樓頂（二樓樓地板）完成，然本件工程因台中縣政府以九
          十年一月十五日九十府工建字第四四○三六號函請原告停工。故本件實際
          上施工僅核准到基礎板乙節，為兩造所不爭執。則本件有爭執者，係就營
          造費用方面，原告如受有損害，其僅得請求興建至基礎板之營造費，或係
          連二樓樓地板之營造費（包括拆除費）均可請求。經查：
          按本件被告台中縣政府固主張其所發給原告之上開九十年一月十五日第
            四四０三六號，係屬行政處分，而非行政指導云云。然查依行政程序法
            第九十二條第一項規定：「本法所稱行政處分，係指行政機關就公法上
            具體事件所為之決定或其他公權力措施而對外直接發生法律效果之單方
            行政行為。」又同法第九十六條第六款規定：「行政處分以書面為之者
            ，應記載下列事項：六　表明其為行政處分之意旨及不服行政處分之救
            濟方法、期間及其受理機關。」
          觀諸上開台中縣政府九十年一月十五日第四四０三六號函所載（詳如附
            件），其公文主旨係載為「有關張杜瑞足等君陳情豐原市○路○○段一
            之四八八、一之三二一、一之三二０、一之三二五、一之五六四等筆地
            號，道路預定地逕為分割錯誤請求更正案，請查照。」而於說明欄第二
            項則記載：「查本案豐原市○路○○段一之三二五、一之三四四等筆地
            號基地臨接之六米計劃道路中心樁及道路逕為分割線尚有疑義，為避免
            上開基地（領有本府核發八九─二一九六號建造執照）施工建物，遭受
            更大損失，請台端等建物起、承、監造人暫停施工，俟原釘樁單位及豐
            原地政事務所確認樁位及道路邊線後，再行復工」等語。
          則被告台中縣政府所發上開「請原告暫停施工」之函文內容，並非係就
            原告之建屋行為，決定或以公權力命原告暫停施工，亦即該函並未發生
            「原告不得繼續建屋」之法律效果，原告為要遵守或違反，全憑原告之
            意，猶有進者，該公函係一書面，然內容卻無行政程序法第九十六條第
            六款之內容，足認本件原告並未確實依造行政程序法之規定為行政處分
            ，該公函顯難認係一合法行政處分，充其量僅足認係建議原告為某一行
            為之行政指導（參閱行政程序法第一百六十五條）而已，原告依法可不
            受該行政指導行為之拘束，故被告台中縣政府主張該公函係行政處分云
            云，尚無可採。
          本件原告取得合法之建造執照，並依法為興建行為，而主管機關台中縣
            政府於九十年一月十五日所發之第四四四０三六號，依法對原告不生何
            拘束力，則原告本於該建造執照為建築行為，於至該建造執照被撤銷或
            台中縣政府有明確之處分命原告停工為止，對於原告所為之營造費用，
            自均應認係合法之支出，如因其後涉及國家民事賠償，均應全部計入損
            害之範圍內，合先敘明之。
        (2)本件就原告所得請求之營造費用之損害賠償，可計算至二樓樓地板乙情，
          業如前述，而相關營造費用經委請台灣省建築師公會鑑定結果，認定原告
          就營造費用之造價為一百零六萬三千七百一十元乙節，亦有九十三年二月
          二十七日台建師鑑九二０五八字第二二三０─三號「建築物造價鑑定報告
          書」附卷可憑，自堪採憑。被告豐原市公所雖辯稱應依台灣省建築物工程
          造價標準表計算云云，然因損害賠償者，應係填補被害人所受損害，固原
          告實際受有多少損害，加害人即有賠償之義務，故本件計算原告之損害，
          自不應以被告豐原市公所辯依台灣省建築物工程造價標準表為計算基準，
          附予敘明。
      2.拆除及運棄費十三萬四千九百一十元部分：
        本件於原告之建造執照經撤銷後，就原告已施作之建物，即屬違章建築，原
        告即負有拆除之義務，故有關一、二樓間之建物拆除運棄費用，自仍屬原告
        所受損害之範圍，原告請求被告豐原市公所賠償，亦屬有據。而該拆除及運
        棄費用（含整平基地）經台灣省建築師公會鑑定結果，所須費用為十三萬四
        千九百一十元，故原告自得請求被告豐原市公所賠償該金額之損害。
      3.建築師設計費十萬九千二百三十元部分：
        原告本項支出業據提出收據一件為證，復經證人即系爭房屋之設計建築師丙○○到庭證稱：「系爭庚○○房屋興建工程是由原告甲○○找我設計，我是
        依照公會的收費標準向原告方面收費，該設計案送到公會掛號時就一次付清
        ，總金額就如收據所載。我們的收費標準是依照法定工程造價的百分之七收
        費，通常該收費標準都會打折，但因系爭個案修改過好幾次，拖延了好幾個
        月，所以就完全沒有打折，至於建築線的測量，一般如果道路已經開闢，就
        不用測量，本案因為有六米道路未開闢，所以必須測量建築線，而且測量費
        用都是六千到一萬元之間，所以該筆費用是由業主額外支付」等語明確，故
        被告豐原市公所抗辯本項支出與本件工程無關云云，尚屬無據。
      4.室內設計費四十七萬二千五百元部分：
        被告豐原市公所固抗辯該費用與本件工程無關，且該費用明顯過高云云，然
        查就該設計費之支出，業經原告提出統一發票一紙為證，且證人壬○○到庭
        證稱：「我是真觀室內裝修有限公司的負責人，系爭房子在開挖前原告甲○○就拿建築師的結構圖到我們公司請我們就該房子設計室內的水電配置及門
        窗及外觀磁磚貼置，當時就有談好設計費是四十五萬元（不含稅，稅是百分
        之五），分三次付款，我們在施工前的就全部設計好把圖交給原告，原告在
        實際開挖前就把錢全部付清，但實際的時間我忘了。原告支付的金額是四十
        五萬再加上百分之五的稅。」等語明確，且證人壬○○嗣後亦到庭明確證稱
        ：「原告本件支付給我們的費用是只有設計費用，並不包括施作費用」等語
        ，又該統一發票係屬真實而非虛構乙節，亦有財政部臺灣省中區國稅局臺中
        市分局九十三年九月二十三日第０九三００四八二八九號函可稽，則原告因
        系爭建案，既已實際支出該設計費，且未獲退還，不論該費用之計算是否高
        於一般行情，該費用自應認為係原告所受之損害，被告豐原市公所依法即應
        負賠償之責。
      5.衛浴設備材料費七萬三千零八十元部分：
        按原告因興建系爭房屋，預購衛浴設備，已支出二十四萬三千六百元乙節，
        有林式建材有限公司出具之統一發票影本二件在卷可憑，復經證人簡木源到
        庭證稱：「我是林氏建材公司的業務，甲○○到公司說要買衛浴設備，由我
        負責接洽處理，我記得他們買了二十幾萬，所有的衛浴設備都是跟德國訂購
        ，部分是公司庫存，跟德國訂購都是訂目錄的規格品，並不是額外替原告方
        面特別訂製規格。總共的貨品就是如兩張發票影本，依約定，若貨主要退貨
        ，要沒收百分之三十的訂金，而本件原告方面已經全部付清，貨已經保管在
        公司倉庫，有部分衛浴設備的配件已經埋在工地。本件收款的方式是先跟原
        告預收六萬，後來貨進到台灣以後，我再跟原告收全部尾款，原告有付尾款
        ，代表他是要買貨，而沒有要退貨。本件如果確定房子蓋不成要退貨，依我
        們的立場應該是可以讓原告退貨，但要扣除違約金，至於要扣多少，必須由
        老闆決定。」等語明確，而本件原告主張至少應受有三成之損失，請求就上
        開金額以七萬三千零八十元（243600x0.3= 73080元）計算，自屬有據。
      6.自來水裝設費一萬一千三百五十七元部分：
        被告豐原市公所就本項費用表示不爭執，故原告請求本項損害之金額，自屬
        可採。
      7.燈飾費用三萬六千元部分：
        按建築房屋於設計完成後，預購相關衛浴設備或室內設備如燈飾，為事理所
        常，本件原告為興建系爭房屋，於九十年一月十六日預購燈飾以供日後使用
        ，且已支出三萬六千元乙節，有原告所提收據影本一紙可據，自堪信為真實
        。
      8.建築線測量費八千元部分：
        本件原告有支出本項費用乙節，業經證人丙○○證述明確，自屬可採。
      9.綜上所述，本件原告所得請求之金額合計為一百九十萬八千七百八十七元（
        （0000000+134910+109230+472500+73080+11357+36000+8000=0000000元）
        。
    三、從而，原告基於國家賠償法第二條第二項前段之規定，起訴請求被告豐原市
        公所給付一百九十萬八千七百八十七元，及自九十一年五月九日（起訴狀繕
        本送達翌日）起至清償日止，按週年利率百分之五計算之利息，為有理由，
        應予准許。其逾此部分之請求（即請求被告台中縣政府負連帶責任部分），
        即屬無據，應予駁回。
    四、原告及被告豐原市公所陳明願供擔保，聲請宣告假執行或免為假執行，核無
        不合，爰酌定相當擔保金額予以准許。至原告敗訴部分，其假執行聲請即失
        所附麗，應併予駁回。
    五、本件事證已臻明確，兩造其餘攻擊防禦方法，核與判決結果不生影響，爰不
        一一論述。
丙、據上論結，本件原告之訴為一部有理由，一部無理由，依民事訴訟法第七十九條
    、第三百九十條第二項、第三百九十二條，判決如主文。
中　　　華　　　民　　　國　　九十三　　年　　  十一　　月　　　五　　　日
                                    臺灣臺中地方法院民事第三庭
~B法　　　官　李悌愷
右正本證明與原本無異。
如不服本判決，應於判決送達後二十日內，向本院提出上訴狀。
中　　　華　　　民　　　國　　九十三　　年　　  十一　　月　　　五　　　日
~B法院書記官
